臺灣高等法院刑事判決
109年度上易字第2041號
上  訴  人  
即  被  告  劉鴻興
上列上訴人因違反毒品危害防制條例案件，不服臺灣新北地方法
院109年度審易字第1597號，中華民國109年9月3日第一審判決（
起訴案號：臺灣新北地方檢察署109年度偵字第8329號、109年度
毒偵字第1506號），提起上訴，本院判決如下：
    主  文
上訴駁回。
    理  由
一、公訴意旨略以：上訴人即被告甲○○有多次施用毒品紀錄，仍
    不知悔改，復基於施用第二級毒品甲基安非他命之犯意，於
    民國109年2月23日、24日，在新北市○○區○○街000號5樓住處
    ，以將甲基安非他命置於燈泡內燒烤後吸食其煙霧之方式，
    施用第二級毒品甲基安非他命1次，因認被告涉犯毒品危害
    防制條例第10條第2項施用第二級毒品罪嫌。
二、刑事訴訟法第303 條第1 款規定，案件有起訴之程序違背規
     定之情形者，應諭知不受理之判決。此所稱之起訴之程序
    違背規定，係指檢察官提起公訴之訴訟行為於程序上有違法
    律之規定而言。而提起公訴之訴訟行為是否於程序上有違法
    律規定，原則上，固是以起訴時所存在之事項及法律規定為
    判斷，惟檢察官起訴後始發生之情事變更事由，致法院不能
    為實體審理及判決亦屬「起訴之程序違背規定」。
三、查施用第一級、第二級毒品，為非法行為，毒品危害防制條
    例第10條設有處罰之規定，凡施用第一級、第二級毒品者，
    本應科以刑罰，惟施用毒品者，實具「病患」特質，基於刑
    事政策，對合於一定條件之毒品施用者，依同條例第20條規
    定，先施予觀察、勒戒或強制戒治之保安處分。而109年1月
    15日修正公布、同年7月15日施行之毒品危害防制條例第20
    條第3項規定，犯第10條之罪於觀察、勒戒或強制戒治執行
    完畢釋放後，3年後始再犯者，均應適用同條例第20條第1項
    、第2項之規定，亦即與初犯者相同，應先觀察、勒戒或強
    制戒治，不得逕行追訴處罰。其修法理由指出：施用毒品者
    具「病患性犯人」之特質，並參諸世界各國之醫療經驗及醫
    學界之共識，咸認施用毒品成癮者，其心癮甚難戒除，如觀
    察、勒戒或強制戒治執行完畢釋放後，3年後始再有施用第
    一級、第二級毒品之行為者，足見其有戒除毒癮之可能，宜
    再採以觀察、勒戒方式戒除其身癮及以強制戒治方式戒除其
    心癮之措施，為能放寬觀察、勒戒或強制戒治制度之適用時
    機，以協助施用者戒除毒癮，爰修正第3項。同條例第23條
    第2項亦配合修正為「觀察、勒戒或強制戒治執行完畢釋放
    後，3年內再犯第10條之罪者，檢察官或少年法院（地方法
    院少年法庭）應依法追訴或裁定交付審理」，可知本次修法
    對於施用毒品者施以觀察勒戒、強制戒治，或依法追訴（或
    裁定交付審理）之適用範圍，係確立初犯為具「病患性犯人
    」之特質，應先經一完整之醫療處置，3年內再犯者應依法
    追訴（或裁定交付審理），3年後再犯者則先行裁定觀察、
    勒戒。最高法院109年度台上字第3240號判決為此指出：參
    諸觀察勒戒等治療處置，乃結合醫師、觀護人、社工心理諮
    商等不同領域之專業人員參與之保安處分措施，目的除在戒
    除施用毒品者身癮、心癮之措施外，並企圖重新塑造生活紀
    律，改變其病態行為，與刑罰之執行並不相同，無法以刑罰
    補充或替代醫療處置之特性；從而，3犯以上如距最近1次觀
    察、勒戒或強制戒治執行完畢釋放後，已逾3年者，其間縱
    經判刑、執行，究與觀察勒戒或強制戒治已經完整之治療療
    程不同，無法補充或替代上開之醫療處置，均應再予觀察勒
    戒之機會，方為適法。又鑑於將施用毒品者監禁於監獄內，
    僅能短期間防止其接觸毒品，因慣用毒品產生之「心癮」根
    本無法根除，並慮及毒品危害防制條例施行多年累積之戒毒
    經驗及實效，暨逐步擴充之醫療、戒癮機構、專業人力、社
    區支援系統等資源，尤以本次毒品危害防制條例第24條修正
    ，擴大檢察官對施用毒品者附條件緩起訴處分之範圍，使其
    能視個案具體情形給予適當多元社區處遇；本次修正後對於
    施用毒品者之思維，自應與時俱進，擺脫以往側重於「犯人
    」身分之處罰，著重其為「病患」之特質，並以「治療」疾
    病為出發點，重新評價前揭所謂「3年後再犯」之意義，基
    於憲法應保障人民之生存權，及根據每個國民生存照顧需要
    提供基本給付之理念，為協助施用毒品者戒除毒癮復歸社會
    ，對於經監獄監禁處遇後仍再犯之施用毒品者，更應恢復以
    機構內、外之治療協助其戒除毒癮；此即本次修正毒品危害
    防制條例第20條第3項關於施用毒品者所謂「3年後再犯」係
    何所指之立法真諦，除檢察官優先適用第24條命附條件緩起
    訴處分處遇外，對於施用毒品初犯者，即應適用第20條第1
    項、第2項為機構內之觀察、勒戒或強制戒治；若於上開機
    構內處遇執行完畢釋放後，於「3年內再犯」者，依第23條
    第2項規定，應依法追訴；倘於「3年後再犯」自應再回歸到
    傳統醫療體系機構內重為觀察、勒戒或強制戒治之治療，藉
    機構內、外處遇及刑事制裁等方式交替運用，以期能控制或
    改善其至完全戒除毒癮，明確表示對於修正毒品危害防制條
    例第20條第3項及第23條第2項所謂「3年後（內）再犯」，
    應跳脫以往窠臼，以「3年」為期，建立「定期治療」之模
    式，只要本次再犯距最近1次觀察、勒戒或強制戒治執行完
    畢釋放，已逾3年者，即該當之，不因其間有無犯第10條之
    罪經起訴、判刑或執行而受影響（最高法院109年度台上字
    第3826號判決參看）。
四、另修正毒品危害防制條例增訂第35條之1，其第1 款、第2 
    款分別規定：「偵查中之案件，由檢察官依修正後規定處理
    ；審判中之案件，由法院依據修正後規定處理」，亦即檢察
    官就偵查中、法院就審判中之施用毒品案件，均應依上揭修
    正後規定處理。
五、被告前因施用第二級毒品，經更名前臺灣板橋地方法院以99
    年度毒聲字第107號裁定令入勒戒處所觀察、勒戒後，因認
    無繼續施用毒品之傾向，於99年6月28日釋放出所，更名前
    臺灣板橋地方法院檢察官處分不起訴，有本院被告前案紀錄
    表在卷可考。而本件被告109 年2 月23日、24日施用第二級
    毒品犯行，距離最近1次即上開觀察、勒戒執行完畢釋放出
    所之99年6 月28日，已逾3年，依前揭說明，應由檢察官命
    附戒癮治療緩起訴處分，或聲請法院再予觀察、勒戒，不因
    其最近3年前有多次施用毒品經法院判刑確定而受影響。偵
    查檢察官就被告施用毒品案，於109年4月23日依修正前毒品
    危害防制條例規定提起公訴，起訴程序固未違背當時規定，
    然依現行修正毒品危害防制條例規定，已不得刑事追訴，原
    審為不受理判決，依法洵無不合。
六、被告上訴意旨略以：原審依修正毒品危害防制條例第20條第
    3項規定，認檢察官應向法院聲請裁定被告入勒戒處所施以
    觀察、勒戒，然觀察、勒戒係以保安處分代替刑罰，被告人
    身自由仍受拘束，與一般徒刑待遇並無差異，而觀察、勒戒
    結果，檢察官如認被告有繼續施用毒品之傾向，被告屆時會
    遭裁定強制戒治，倘依修正前毒品危害防制條例規定，以徒
    刑方式判決被告入監服刑，被告執行逾2分之1刑期即得呈報
    假釋，比較結果，舊法以徒刑之方式處理對被告較為有利，
　　而施用毒品案件，應適用最有利行為人之法律，為修正毒品
    危害防制條例第35條第2項所明定，原審漏未審酌修正前毒
    品危害防制條例是否較有利於被告，而判決公訴不受理，顯
    然不利於被告，也不符合罪刑相當原則與比例原則，請撤銷
    原判決，以認罪協商程序，改以徒刑方式替代觀察、勒戒。
七、經查：
　㈠施用第一級、第二級毒品者，不論為初次施用或3年後再次施
    用，依修正毒品危害防制條例第20條及現行毒品危害防制條
    例第24條第1項規定，檢察官處理方式有二，或由檢察官命
    被告為附戒癮治療之緩起訴處分，或聲請法院裁定被告觀察
    、勒戒。
　㈡檢察官如認本件被告犯行輕微，為附條件緩起訴處分，命被
    告戒癮治療，則被告保有相當程度之人身自由，無需入監服
    刑，並得戒除毒癮，對被告有百利而無一害。
　㈢檢察官如聲請法院裁定被告觀察、勒戒，依同條例第20條第1
    項規定，期間不得逾2月，雖被告人身自由受限，至多2個月
    ，並得藉此戒除毒癮。依檢方全國施用毒品案件紀錄表，被
    告前因施用毒品，經原審99年度毒聲字第107號裁定送觀察
    、勒戒，於99年5月22日執行，嗣因無繼續施用毒品傾向，
    同年6月28日釋放出所，被告人身自由受限制時間僅5個星期
    ，即為明證。而被告有多次施用毒品紀錄，並有販賣毒品及
    轉讓禁藥前科，前因施用第二級毒品，經原審判處有期徒刑
    3月，於106年12月14日易科罰金執行完畢，在5年內，再犯
    本件施用第二級毒品罪，屬於累犯，因觸犯罪質相同之罪，
    依法加重其刑後，其處斷刑為4年6月以下、3月以上有期徒
    刑，被告應受3個月以上有期徒刑之刑事處罰，又難以戒除
    毒癮，相較於2個月之觀察、勒戒執行，刑事處罰不見得較
    有利於被告。
　㈣又被告前於106年3月15日因施用第二級毒品，經原審106年度
    簡字第5814號判決判處有期徒刑3月確定，嗣於108年3月11
    日再次施用甲基安非他命，經原審108年度簡字第4397號判
    決判處有期徒刑5月確定，有本院被告前案紀錄表足憑，被
    告不知悔改，復於109 年2 月23日、24日，再為本件施用第
    二級毒品甲基安非他命犯行，依被告沉迷毒癮之犯罪人格，
    及其多次轉讓禁藥及販賣毒品紀錄，至少應受5個月以上有
    期徒刑之宣告。雖然，刑法第77條第1項規定：「受徒刑之
    執行而有悛悔實據者，無期徒刑逾25年，有期徒刑逾2分之1
    、累犯逾3分之2，由監獄報請法務部，得許假釋出獄。」受
    刑人是否得假釋，存有不確定因素，需視受刑人獄中表現而
    定，必受刑人悛悔有據，始得依法報請假釋；同條第2項第1
    款更規定，有期徒刑執行未滿6個月，不得報請假釋。被告
    如在勒戒處所表現良好，2個月觀察、勒戒期間屆滿，即可
    釋放出所，無需再裁定交付強制戒治；被告如受刑事處罰，
    發監執行，倘受6個月以下徒刑宣告，依法不得呈報假釋，
    倘受7個月以上徒刑宣告，在監所如表現不佳，仍不得呈報
    假釋，其受人身自由限制時間不低於保安處分之期間。
　㈤綜上，比較新舊法結果，被告施用毒品，施以觀察、勒戒等
    保安處分，較為有利。被告上訴，核無理由，爰不經言詞辯
    論，逕行駁回。
據上論斷，應依刑事訴訟法第372條、第368條，判決如主文。
本案經檢察官周懿君提起公訴。
中　　華　　民　　國　　109 　年　　11　　月　　30　　日
     　　　　　　 刑事第九庭    審判長法　官  潘翠雪
                                      法　官  陳俞婷
                                      法　官  曾德水
以上正本證明與原本無異。
不得上訴。
                                      書記官  陳怡君
中　　華　　民　　國　　109 　年　　11　　月　　30　　日